最高法院刑事判決　　　　　　九十四年度台上字第二一三四號
　　上　訴　人　甲○○
　　　　　　　　　　　　2巷4.
　　選任辯護人　張國楨律師
上列上訴人因搶奪案件，不服台灣高等法院台中分院中華民國九
十一年五月二十一日第二審判決（九十一年度上訴字第三六四號
，起訴案號：台灣彰化地方法院檢察署八十九年度偵字第六二六
五號），提起上訴，本院判決如下：
    主  文
原判決撤銷，發回台灣高等法院台中分院。
    理  由
本件原判決認定上訴人甲○○於民國八十九年四月間，經劉有禮
之介紹，受託為粘志賓向張舜雄所經營青龍旗建設有限公司（下
稱青龍旗公司）索討積欠之工程款新台幣（下同）六十餘萬元（
由張舜雄簽發面額分別為三十萬元及二十八萬元之本票各一張予
粘志賓，但該本票屆期均不獲兌現）。粘志賓允諾事成後，給予
上訴人、劉有禮等人十二萬元作為報酬。旋粘志賓自覺不妥，且
不願再與上訴人等人有所牽扯，乃於同年五月二十八日，簽發面
額三萬元之支票一張予劉有禮，並要劉有禮代為轉知上訴人，終
止委託討債之事。詎上訴人於同年六月中旬，竟萌歹念，意圖為
自己不法之所有，迭次以行動電話，向粘志賓恫嚇稱：「（台語
）你給我裝瘋，這件事要讓我處理，處理好要再拿九萬元，不然
要來你住處拜訪你家人」等語。並於同月中旬某日，夥同不知情
之郭宜松開車至彰化縣鹿港鎮和平巷五五之十號粘志賓住處外探
看後離去。粘志賓之家人心有不安，隨即拉下鐵門。嗣上訴人返
回，見粘志賓住處鐵門已拉下，乃於數日後，以向粘志賓恐嚇稱
：「為何我們回頭，你將鐵門關下，是什麼意思」等語，致使粘
志賓心生畏懼。嗣於同年七月十五日，粘志賓因不堪困擾，遂與
上訴人相約於當晚八時二十分許，在彰化縣鹿港鎮○○路五三號
林瑞琮住處前見面。屆時，粘志賓騎機車，帶上開張舜雄所簽發
之本票二張前來，上訴人則駕駛小客車會合。上訴人即向粘志賓
恐嚇稱：「如果你要自己處理，處理好收到錢，還要給我九萬元
；若尚未處理好，就讓我去收帳」等語；並要求粘志賓交付上開
二張本票。粘志賓即將該二張本票拿在手中，只取近供上訴人觀
看，而不願交入上訴人之手。斯時，上訴人竟意圖為自己不法之
所有，乘粘志賓未及防備之際，猝然奪取該二紙本票後，交付同
車之郭宜松。粘志賓央求交還，上訴人置之不理，且向粘志賓宣
稱：「我要去處理，不然你拿三萬元換回本票，且處理好後，還
要九萬元」等語，隨即驅車離去。迄同月二十四日，上訴人再以
電話聯絡粘志賓至彰化縣福興鄉○○路「大興農量販店」前見面
，要求粘志賓須付出現款三萬元，用以換回該二張本票。惟屆時
上訴人又變更心意，將贖金提高為六萬元。粘志賓予以拒絕，並
報警處理後，上訴人始託人歸還該二張本票等情。因而維持第一
審依牽連犯關係，從一重論處上訴人意圖為自己不法之所有，以
恐嚇使人將本人之物交付，未遂罪刑部分之判決，駁回上訴人就
該部分之第二審上訴，固非無見。
惟查：(一)科刑判決書記載之犯罪事實，為論罪科刑適用法律之基
礎，故凡於適用法令有關之事項，必須詳加認定明確記載，然後
於理由內敘明犯罪事實所憑之證據及其認定之理由，使事實與理
由互相一致，方為合法。原判決事實欄載述上訴人與粘志賓於八
十九年七月十五日晚上八時二十分許會面時，粘志賓將系爭二張
本票拿在手中，只取近供上訴人觀看，而不願交入上訴人之手，
詎上訴人竟乘粘志賓未及防備之際，「猝然奪取」該二紙本票（
見原判決第二頁第十六行至第三頁第五行）。而於理由欄內以證
人郭宜松於第一審之證述作為上訴人有該犯罪事實之佐證（見原
判決第七頁第二至七行）。然證人郭宜松於第一審係證稱：「當
天（指八十九年七月十五日）告訴人（指粘志賓）騎機車去，他
拿票（本票）給被告（指上訴人）看，被告看本票時車窗開著，
被告說看不清楚，拿近一點，結果告訴人就拿近一點，被告就『
取票來看』，後來被告就拿走票，被告說告訴人不守信用就開走
車子」等語（見原判決第七頁第二至七行、第一審卷第一一三、
一一四頁）。則究竟其所稱上訴人「取票來看」之真意為何﹖如
何以之謂被告係「猝然奪取」該二紙本票﹖尚非無疑。乃原審未
再傳訊該目擊證人郭宜松詳查究明，即為前開認定，難謂無調查
未盡及理由不備之違誤。(二)搶奪罪之成立，須有為自己或第三人
不法所有之意思。本件依原判決所載，上訴人原受粘志賓之託，
代向青龍旗公司之負責人張舜雄索討積欠之工程款，粘志賓允諾
事成後，給予上訴人、劉有禮等人十二萬元作為報酬。嗣粘志賓
簽發面額三萬元之支票一張交予劉有禮後，表示欲終止委託討債
之事。惟上訴人不滿粘志賓未依原先之約定行事，而於八十九年
七月十五日案發當日與粘志賓會面時，向粘志賓恐嚇稱：「如果
你要自己處理，處理好收到錢，還要給我九萬元；若尚未處理好
，就讓我去收帳」等語；並要求粘志賓交付張舜雄所簽發上開二
張本票。旋上訴人利用粘志賓拿該二張本票供其觀看，而猝然取
走該二紙本票時，並向粘志賓宣稱：「我要去處理，不然你拿三
萬元換回本票，且處理好後，還要九萬元」等語。又據上訴人陳
稱：當時伊質問粘志賓關於張舜雄所簽發之本票是否已獲清償，
粘志賓乃將該二紙本票拿給伊看。伊看完之後，對粘志賓稱本票
交給伊去處理，再依約付伊九萬元。伊拿該本票後，曾與粘志賓
談論約半小時才離開，並無搶奪該本票之意等情。再者，粘志賓
於第一審供述：上訴人取走系爭本票時，在現場停留約二十分鐘
（見第一審卷第一二九頁）。則上訴人取走系爭本票之用意，是
否係欲持之繼續代粘志賓向張舜雄催討欠款，以向粘志賓索取原
約定之報酬﹖其就系爭本票有無不法所有之意思﹖所為是否屬刑
法第三百零四條所規定之強制罪行﹖不無疑義。乃原審未就之詳
加審酌論述，即為上揭認定，要屬調查未盡及理由不備。以上或
為上訴意旨所指摘，或為本院得依職權調查之事項，應認原判決
有撤銷發回更審之原因。又不得上訴於第三審法院之罪與得上訴
之罪為牽連犯，而以不得上訴之罪為重，得上訴之罪為輕，雖依
刑法第五十五條從不得上訴之重罪論科，惟其牽連之輕罪，原得
上訴，而牽連犯罪之上訴又不可分，則對於該重罪亦應認為得上
訴於第三審法院。本件恐嚇取財罪雖屬刑事訴訟法第三百七十六
條第六款所列，為不得上訴於第三審法院之案件，但其相牽連之
搶奪罪得上訴於第三審法院。依上開說明，亦應認為得上訴於第
三審法院，附此敘明。
據上論結，應依刑事訴訟法第三百九十七條、第四百零一條，判
決如主文。
中　　華　　民　　國　九十四　年　　四　　月　二十八　日
                      最高法院刑事第五庭
                          審判長法官  吳　雄　銘
                                法官  池　啟　明
                                法官  郭　毓　洲
                                法官  吳　三　龍
                                法官  吳　信　銘
      本件正本證明與原本無異
                                      書  記  官
中　　華　　民　　國　九十四　年　　五　　月　　二　　日
                                                      Ｅ
